臺灣桃園地方法院刑事判決　　　　　　　　 96年度自字第1號
自　訴　人　乙○○
自訴代理人　李篟蔚律師
被　　　告　甲○○
選任辯護人　李漢鑫律師
上列被告因誹謗案件，經自訴人提起自訴，本院判決如下：
    主  文
甲○○無罪。
    理  由
一、本件自訴意旨略以：被告甲○○與自訴人乙○○均為「中悅
    四季」社區住戶，並於民國九十五年間分別擔任該社區管理
    委員會監察委員與主任委員，依社區章程規定，社區公款之
    支領應會同監察委員用印後支付。於九十五年十月間，該社
    區因委託亞士登景觀工程有限公司承攬社區園藝造景及花草
    補植，共應支付新台幣（下同）二十八萬五千元，此案於九
    十五年十二月二日經社區所有權人會議決議通過後，自訴人
    於同年月十七日指示社區主任姬台川儘速依規定制作單據請
    款，社區經理吳文珊乃於同年月二十四日十七時許將「中悅
    四季社區管理委員會付款申報單」、「華南銀行取款憑單」
    交付自訴人用印，詎被告在明知此情形下，竟於同年月二十
    三日以「中悅四季社區管理委員會主任委員」名義在社區各
    出入電梯張貼公告，其中第三至五點稱：「三、然而本屆管
    委會中之監察委員乙○○先生卻遲遲不在管委會之銀行帳戶
    之「提款單」上蓋章，導致管委會無法執行上述支付作業。
    四、因此造成社區運作全面癱瘓以及承包商追索延遲支付工
    程款之損失賠償等等之一切後果，均應由監察委員個人負全
    部責任。五、為免社區之全體芳鄰權益受到損害，特此公告
    週知。敬請芳鄰逕洽袁委員詢問其未於前述文件簽章之原因
    並請其儘速蓋章，以便完成支付作業」云云，被告此一舉動
    ，勢將讓眾多社區鄰居們誤會自訴人，以為自訴人係故意怠
    忽職守或另有所圖，已毀損自訴人之名譽。自訴人多次經由
    社區經理吳文珊向被告反應並要求其更正內容，惟被告均悍
    然拒絕，自訴人乃於九十六年一月三日正式以存證信函寄交
    被告要求更正與道歉，惟被告均置之不理，無悔改之意，因
    此認被告涉犯有刑法第三百十條第二項之加重誹謗罪嫌云云
    。
二、犯罪事實應依證據認定之，無證據不得推定其犯罪事實。又
    不能證明被告犯罪者，應諭知無罪之判決，刑事訴訟法第一
    百五十四條第二項、第三百零一條第一項分別定有明文。且
    認定不利被告之事實需依積極證據，苟積極證據不足為不利
    於被告事實之認定時，即應為有利於被告之認定（最高法院
    三十年台上字第八一六號判例參照）。按名譽係指個人人格
    在社會生活上所受之評價，為個人在社會活動中之一種重要
    之生活利益，為使個人名譽不受他人無端之破壞，因之刑法
    乃設專章加以保護，行為人意圖散佈於眾，而指摘或傳述足
    以毀損他人名譽之事者，構成刑法第三百十條第一項之普通
    誹謗罪，行為人以散佈文字或圖畫之方法而犯普通誹謗罪者
    ，構成同條第二項之加重誹謗罪。惟按言論自由為人民之基
    本權利，憲法第十一條有明文保障，國家應給予最大限度之
    維護，俾其實現自我、溝通意見、追求真理及監督各種政治
    或社會活動之功能得以發揮。為兼顧對個人名譽、隱私及公
    共利益之保護，法律尚非不得對言論自由依其傳播方式為合
    理之限制。刑法第三百十條第一項及第二項誹謗罪即係保護
    個人法益而設，至刑法同條第三項對所誹謗之事，能證明其
    為真實者不罰，係針對言論內容與事實相符者之保障，並藉
    以限定刑罰權之範圍，非謂指摘或傳述誹謗事項之行為人，
    必須自行證明其言論內容確屬真實，始能免於刑責。惟行為
    人雖不能證明言論內容為真實，但依其所提證據資料，認為
    行為人有相當理由確信其為真實者，即不能以誹謗罪之刑責
    相繩，亦不得以此項規定而免除檢察官或自訴人於訴訟程序
    中，依法應負行為人故意毀損他人名譽之舉證責任，或法院
    發現其為真實之義務，有司法院大法官會議釋字第五０九號
    解釋可憑。是刑法第三百十條誹謗罪之成立，以行為人主觀
    上具有明知為虛偽不實，惡意散布於眾而指出摘發或宣傳傳
    述足以毀壞貶損他人名譽之事為構成要件，若行為人係基於
    誤信有此事實，而指摘說明其主觀上所誤認之事，縱令該誤
    認之事已足以毀壞貶低他人在社會上之人格評價，仍因行為
    人主觀上欠缺毀損他人名譽之犯意，以致其行為與法律所規
    定之誹謗罪構成要件未盡相符，自難律以行為人該條罪責。
三、本件自訴人認被告甲○○涉犯前揭罪嫌，無非係以九十五年
    十二月二十三日中悅四季公告、自證一承諾書右下角上吳文
    珊之記載、自證二中悅四季社區管理委員會付款申報單右側
    吳文珊之記載等為主要論據。
四、經查：
  (一)按被告以外之人於審判外之言詞或書面陳述，除法律有規定
    者外，不得作為證據，刑事訴訟法第一百五十九條第一項定
    有明文。經查，自證一承諾書右下角上吳文珊記載「袁監委
    於十二月十七日簽名並指示姬主任速付款給亞士登公司」、
    自證二中悅四季社區管理委員會付款申報單右側吳文珊記載
    「今天第一次送監委用印」，被證十一姬台川對於事件始末
    提供之書面陳述，均為被告以外之人於審判外之書面陳述，
    為傳聞證據，且非從事業務之人於業務上或通常業務過程所
    須製作之紀錄文書、證明文書，亦無刑事訴訟法第一百五十
    九條之四其他各款得為證據之情形，而被告之辯護人及自訴
    代理人對各該證據之證據能力均已表示爭執，是前揭證據自
    無證據能力。
  (二)被告有於前揭時、地張貼前述內容之公告之事實，業據被告
    自承屬實，並有卷附之中悅四季公告可按，自堪認定為真實
    。
  (三)被告堅決否認有誹謗告訴人之犯行，辯稱係因自訴人屢次拒
    絕簽章，而亞士登公司於同年十二月二十二日向社區管委會
    提出陳情書，請求儘速付款並警告管委會將負違約責任，被
    告只好將承辦本件園藝維護經過反應給住戶知悉，以釐清責
    任等語。經查：
    1.「中悅四季」社區九十五年十二月二日所有權人會議決議
      通過應給付亞士登公司之社區園藝整建工程費二十八萬五
      千元，而該次決議中並無何附帶條件，此有中悅四季社區
      第五屆第二次區分所有權人會議會議紀錄在卷可稽（被證
      六）。至會議紀錄第陸點臨時動議雖記載「三月份園藝改
      回原設計，請亞士登現在寫切結書」，然證人即案發時「
      中悅四季」社區財務委員那美濃證稱此係在散會後，有住
      戶要求廠商要寫切結書，但並未在大會上討論等語明確（
      見本院審判筆錄第一六頁），且依該次會議紀錄，議題中
      有經表決之部分，均有記載議決之結論，而該臨時動議項
      目下並無記載議決之決議，是證人那美濃之證詞應屬可採
      。
    2.自訴人係於九十五年十二月二十四日十七時許在中悅四季
      社區管理委員會付款申報單上用印之事實，業據證人即案
      發時「中悅四季」樓管主任吳文珊證稱屬實（見本院審判
      筆錄第三頁），且有中悅四季社區管理委員會付款申報單
      可資佐憑（自證二），自堪認定為真實。
    3.證人即案發時「中悅四季」樓管主任姬台川證稱：「中悅
      四季」對廠商的付款流程，通常是每月月初我們會將支付
      憑證整理好，附上銀行的取款條請各相關委員簽署，再請
      財委、監委、主委用印，秘書就可以拿銀行取款條向銀行
      領錢給付給廠商；九十五年十二月十七日早上十點三十分
      我的秘書告訴我說自訴人的章還沒有蓋，所以沒有辦法領
      錢，我在上午十時三十分約自訴人到大廳跟他報告，並請
      他在單據上用印，自訴人告訴我要求亞士登公司寫切結書
      、提出工程保留款五到八萬元，他才會請行政委員簽字，
      然後他才要蓋章。因為請款單十七日當日並沒有蓋章，所
      以無法領到錢。後來我就告訴亞士登公司請他們寫切結書
      並且告知工程保留款的事，廠商只同意扣一成保留款，約
      二萬到三萬元，我就又向自訴人報告此事，自訴人同意，
      之後廠商將此事告知財委及主委，後來財委才起稿寫切結
      書，由秘書陶惠敏打字而定案完成，再請廠商前來社區用
      印，大約完成的時間約是下午十五時三十分，我在辦公室
      聯絡自訴人，結果無法聯絡到，直到下午五時三十分才以
      電話聯絡上自訴人，自訴人說他人在香港，等他回來再說
      等語明確（見本院審判筆錄第一九頁），是至遲於九十五
      年十二月十七日社區管理人員即有請自訴人用印，但自訴
      人以亞士登公司須簽寫切結書、提出工程保留款為由，拒
      絕於當時用印，自堪認定。
    4.自訴人雖稱有於同年月十七日指示姬台川儘速依規定制作
      單據請款云云，然證人吳文珊證述：其係九十五年十二月
      二十日方到「中悅四季」任職，之所以在自證一之承諾書
      上記載「袁監委於十二月十七日簽名並指示姬主任速付款
      給亞士登公司」，係因自訴人用印完後，自訴人要求其轉
      告姬台川將記載該文字，後其轉告姬台川，由姬台川記在
      請款單上（被証十），之後自訴人之妻要求要記載到承諾
      書上，因為請款單上姬台川已為如此之記載，其僅係單純
      移植到承諾書上等語（見本院審判筆錄第三、五、六頁）
      ；而證人姬台川亦證述：請款單上這段文字是我寫的。但
      我是依據吳文珊交待我說是自訴人留的條子要我在上面記
      載，這條子就是被證九的條子，這段文字是我在九十五年
      十二月二十五日寫的，因為我受僱於公司只能配合自訴人
      的要求（見本院審判筆錄第一九頁），是自訴人稱有於同
      年月十七日指示姬台川儘速依規定制作單據請款云云，顯
      無可採。
    5.管理委員會會議決議之內容不得違反本條例、規約或區分
      所有權人會議決議，公寓大廈管理條例第三十七條定有明
      文。本件對亞士登公司之付款案，業經「中悅四季」區分
      所有權人會議決議通過，自訴人為管理委員會之一員，自
      應遵循區分所有權人會議之決議，配合撥款，而自訴人於
      區分所有權人會議通過該議案後直至被告張貼該公告前仍
      未用印，是自訴人確有遲未在管委會之銀行帳戶之「提款
      單」上蓋章，導致管委會無法執行支付作業之事實，足堪
      認定。
    6.再觀以亞士登公司所提出之陳情書（被證八），亞士登公
      司確因該筆款項遲未支付，而對「中悅四季」管理委員會
      請求付款，並提到違約責任，是被告前揭公告之目的，應
      係用以釐清責任並形成壓力使自訴人用印，且依公告之內
      容觀之，係就事實為陳述，亦無任何貶損自訴人之言辭用
      語，是被告主觀上並無貶損自訴人名譽之故意，故被告前
      揭辯詞，應認可採。
  (四)綜上所述，被告公告之內容既有所本，且被告主觀上並無貶
    損告訴人名譽之故意，業如前述，自訴人所舉證據，尚不足
    以證明被告有誹謗故意，此外，復無其他積極事證足認被告
    有何自訴人指摘之犯行，揆以首揭說明意旨，應為被告無罪
    之諭知，以昭公允。
據上論斷，應依刑事訴訟法第三百四十三條、第三百零一條第一
項，判決如主文。
中　　華　　民　　國　　96　　年　　4 　　月　　30　　日
                  刑事第一庭審判長法　官　曾淑華
                                  法  官  朱美璘
                                  法  官  王耀興
以上正本證明與原本無異。
如不服本判決，應於判決送達後10日內向本院提出上訴狀（應附
繕本），上訴於臺灣高等法院。
    　　　　　　　　　　　　　　　書記官　劉晨輝
中　　華　　民　　國　　96　　年　　5 　　月　　1 　　日
